【裁判字號】    94,易,495
【裁判日期】    950316
【裁判案由】    詐欺
【裁判全文】
臺灣臺中地方法院刑事判決               94年度易字第495號
公  訴  人  臺灣臺中地方法院檢察署檢察官
被      告  乙○○
選任辯護人  吳憲明律師
上列被告因詐欺案件，經檢察官提起公訴（93年度偵字第11435
號、第16955號、第16956號、93年度調偵字第207號、第234號、
第282號），及移送併辦（94年度偵字第791號），本院判決如下
：
    主  文
乙○○連續意圖為自己不法之所有，以詐術得財產上不法之利益
，處有期徒刑壹年陸月。
    犯罪事實
一、乙○○明知其於民國91年間，因債信不良已有票據屆期無法
    支付之退票記錄，並已積欠他人大筆工程款達新台幣（下同
    ）1至2百萬元，已無資力支付轉包之工程款項，並明知其以
    不詳方式取得之發票人為林文、劉正華、永昇平有限公司、
    源鋠企業有限公司、華欣良股份有限公司等支票，均屬由虛
    設公司或人頭帳戶簽發而無法兌現之空頭支票（俗稱芭樂票
    ），竟仍於91年4月間起，基於意圖為自己不法所有及意圖
    為自己不法利益之概括犯意，連續於附表所示之時間，以自
    己或「三多工程行」或「美角工程有限公司」之名義轉包工
    程（附表編號1-7部分）或訂購貨物（附表編號5自來水廠部
    分及編號8部分），向承包商庚○○等人（詳見附表）隱瞞
    其無資力支付工程款之事實，反佯稱完工後將支付工程款，
    使庚○○等人誤認工程款（附表編號1-7部分）或貨款（附
    表5自來水廠部分及編號8部分）無虞，而依約完工或交付貨
    物（附表編號5自來水廠部分及編號8部分），乙○○則交付
    上開空頭支票佯以充抵工程款，或逕自於取得貨物後避不見
    面，嗣庚○○等人分別依票據所載日期屆期提示，均因存款
    不足及已遭拒絕往來而未獲付款，乙○○又逃逸無蹤，庚○○等人屢經索討無著始知受騙。
二、案經丙○○、癸○○、辛○○、庚○○、丁○○、寅○○、
    戊○○告訴台灣台中地方法院檢察署檢察官偵查起訴，及經
    同署檢察官移送併辦。
    理    由
一、訊據被告乙○○固坦承如附表所示時間轉包工程或訂購貨物
    後未依約付款，尚積欠告訴人如附表所示之款項，惟辯稱：
    因承包工程期間價格估算錯誤，超出承包時之預算，領得之
    工程款不足以分配予所有轉包廠商，始無法如期支付轉包工
    程款，並無詐欺之意思；伊所經營之「美角工程有限公司」
    無法領用支票，用來支付予下游廠商的客票，都是友人張國
    際償還借款時所交付，豈知張國際所交付之客票嗣後均跳票
    ，張國際本人又逃逸無蹤；另業主甲○○因銀行融資未獲核
    准而遲付工程款，導致被告一時週轉不靈，連帶使支付予下
    游包商的支票無法如期兌現，伊實受甲○○所累，並無詐欺
    之故意云云。
二、經查：
  (一)上開犯罪事實，業據告訴人丙○○、癸○○、辛○○、庚○○、丁○○、寅○○、戊○○、丑○○於警詢、檢察官偵查
    及本院審理時指訴甚詳（告訴人丙○○部分見92年度偵字第
    11491號卷第4-5頁、第16-17頁、本院卷(二)第32-35頁，告訴
    人癸○○部分見92年度偵字第16956號卷第20-21頁、93年度
    他字第999號卷第4頁、同卷第10-12頁、本院卷第46頁，告
    訴人辛○○部分見92年度偵字第23475號卷第4頁、第12頁、
    92年度偵字第2984號卷第3-4頁、本院卷(二)第79頁，告訴人
    庚○○部分見93年度他字第524號卷第5頁、第23-24頁、第3
    7-39頁、本院卷(二)第47-49頁，告訴人丁○○部分見93年度
    他字第1007號卷第4-5頁、第11頁、93年偵字第16955號卷第
    22-23頁、本院卷(二)第35-37頁，告訴人寅○○部分見93年度
    發查字第985號卷第1頁，告訴人戊○○部分見93年度發查字
    第98 5號卷第1頁、93年度偵字第11453號卷第7頁、本院卷
    (二)第38-42頁，告訴人丑○○部分見94年度偵字第791號卷第
    4頁、本院卷(二)第41頁），核與證人鄭添發即告訴人丑○○
    之夫、子○○即告訴人癸○○之子、壬○○於本院證述之轉
    包或訂貨情節相符，並有如附表編號1壓送工程請款明細表2
    紙（92年度發查字第265號卷第4頁）、附表編號2工程合約
    書（92年度發查字第4720號卷第4-7頁）、附表編號3簡易合
    約書（93年度發查字第818號卷6頁）、附表編號5材料買賣
    合約書、工程承攬合約書（93年度他字第1007號卷第16-17
    頁）、附表編號6工程合約書、估價單各1紙（93年度發查字
    第985號卷第3-6頁）、附表編號7工程合約書（93年度發查
    字第985號卷第7-8頁）、發票人林文之支票暨退票理由單（
    93年度他字第524號卷第26頁）、發票人劉正華之支票暨退
    票理由單（93年度發查字第818號卷第17頁）、發票人永昇
    平有限公司之支票暨退票理由單（93年度發查字第855號卷
    第6頁）、發票人源鋠企業有限公司之支票（同上卷第7頁）
    、發票人華欣良有限公司之支票暨退票理由單（面額30萬元
    ，同上卷第8頁）、發票人華欣良有限公司之支票既退票理
    由單（面額86萬元，93年度發查字第985號卷第9頁）、發票
    人華欣良有限公司之支票暨退票理由單影本（面額29萬元，
    93年度發查字第985號卷第10頁）等在卷可憑。
  (二)被告於本院審理中自承其個人因住宅興建工程，工程款週轉
    不靈遭退票，被銀行拒絕往來，當時負債約1、2百萬元，大
    多是欠協力廠商的工程款，故向「三多工程行」借牌使用，
    之後成立美角工程有限公司，但美角工程有限公司亦無法申
    請支票等語（本院卷(二)第126-127頁）；且被告之支存帳戶
    自83年起即有退票紀錄，自90年12月起至91年5月3日止，更
    在台中第二信用合作社大智分行大量退票達37張，迄91年5
    月3日止總退票金額達4百74萬8千6百21元，此有法務部票據
    信用資訊連結作業查詢明細表在卷可憑（本院卷(一)第212頁
    ），足證被告於91年4月間將工程轉包告訴人丙○○之際，
    經濟情況不佳，已陷於週轉不靈之情況。
  (三)次查，被告用以支付工程款之發票人林文、劉正華、永昇平
    有限公司及其負責人陳自明、源鋠企業有限公司、華欣良股
    份有限公司及其負責人楊欣學等支票，在金融行庫之退票張
    數分別為159張、123張、259張（公司與陳自明合計）、236
    張、693張（公司與楊欣學合計），退票金額分別達3千3百
    22萬9千8百13元、2千3百63萬4千1百77元、3千6百33萬9千5
    百22元、4億1千6百37萬2千7百25元、1億3千1百60萬6千2百
    16元（93年度調偵字第282號卷第11-15頁、93年度偵字第16
    956號卷第13-17頁、93年度偵字第16955號卷第12-19頁、本
    院卷(二)第137-146頁、93偵字第11435號卷第53-74頁），顯
    係密集大量高額退票，足見上開支票均係虛設公司或人頭帳
    戶而無法兌現之空頭支票無訛。又被告對於上開支票之來源
    ，於偵訊時供稱：「是無償向友人張國際借來」等語（見93
    年度偵字第11435號卷第49頁），支票乃具有交易價值之有
    價證券，豈有無償提供與他人使用之理？況被告從未提出「
    張國際」之真實年籍資料供本院查證，堪認被告於以不詳方
    式取得上開支票之際，即明知上開支票係無法兌現之空頭支
    票，則被告交付無法兌現之上開支票予告訴人等下游包商資
    以矇混，取得告訴人庚○○等之信賴，用以訛詐告訴人庚○○等使之為其提供勞務或貨物，顯見被告確有施用詐術使告
    訴人等陷於錯誤之事實，其有不法所有之詐欺意圖甚為明顯
    。
  (四)又查，被告轉包予各該告訴人之台中縣大理事永隆六街82號
    旁16戶住宅興建工程（附表編號1）、台灣菸酒股份有限公
    司豐原捲煙研發製造工廠倉庫防水防漏工程（附表編號2）
    、台中市警察局第六分局西屯派出所整修工程（附表編號3
    ）、台灣省自來水股份有限公司第四管理處豐原給水廠植草
    磚鋪設工程、台中港務局單身宿舍工程（附表編號5、6、7
    ）等工程，已經各該業主將應給付之工程款如數支付予被告
    或承包商申力營造股份有限公司，並已由申力營造股份有限
    公司轉交被告、並無積欠工程款一節，業據被告坦認不諱，
    並經證人魏士程於偵訊時證述明確（見92年度偵字第11491
    號卷第24-25頁），復有台灣菸酒股份有限公司豐原捲煙研
    發製造工廠95年1月17日台菸酒豐菸工於字第0950000332號
    函、台中市警察局94年9月12日中市警後字第0940012923號
    函、台灣省自來水股份有限公司第四區管理處豐原給水廠95
    年1月20日台水四豐給字第09500002370號函、交通部台中港
    務局95年1月20日中港埠字第0950000396號函（見本院卷(二)
    第95頁、本院卷(一)第111頁、本院卷(二)第93 頁、本院卷(二)第
    104頁）等在卷可稽，被告既已向各該工程業主收受工程款
    ，卻僅支付極小部分工程款予下包商即各該告訴人，其餘款
    項均以無法兌現之空頭支票支付，益徵其自始即有詐欺之意
    圖。雖被告辯以：係因工程總價估算錯誤，超出承包時之預
    算，領得之工程款不足以分配予所有轉包廠商，始無法如期
    支付轉包工程款云云，然其自承從事營建事業多年，對於承
    包工程時風險之估算應已有相當之經驗，應無承包之件件工
    程均估算錯誤、不敷成本之理，是其上開所辯，有違常理，
    不足採信。
  (五)被告又辯稱係因受另一名業主甲○○之牽累，始週轉不靈無
    法如期支付如附表所示之工程款云云，然被告與甲○○間之
    工程契約書係於93年5月27日始訂立等情，業據證人甲○○
    於本院證述明確（見本院卷(二)第50-51頁），並有契約書1紙
    在卷可按（93年度調偵字第207號卷第23-33頁），則被告與
    甲○○間之訂約時間距離本件案發時之91年4月至92年9月相
    隔已久，縱使甲○○與被告間確有積欠工程款一事，亦無法
    以93年間5月間週轉不靈作為91年4月起至92年9月間無法如
    期支付工程款之原因，證人甲○○之證言實不足以為被告有
    利之認定。
  (六)綜上所述，被告明知其經濟狀況不佳，已陷於週轉不靈，無
    法正常給付工程款，猶隱瞞上情，委請告訴人等承包工程（
    附表編號1-7）或向告訴人訂購貨物（附表編號5自來水廠部
    分及編號8），更以無法兌現之空頭支票充作應付之工程款
    項，致使告訴人等陷於以為可以取得款項之錯誤而依約完工
    （附表編號1-7），是被告主觀上顯具有得財產上不法利益
    （不須實際支付轉包之工程款）或相當於財物之他人貨物之
    意圖，本件事證明確，被告犯行堪以認定。
三、按刑法第339條第1、2項分別規定詐欺取財罪及詐欺得利罪
    ，前者之行為客體係指財物，後者則指取得債權、免除債務
    、延期履行債務或提供勞務等財物以外之財產上不法利益（
    最高法院86年度台上字第3534號判決意 旨參照），是核被告
    所為，係犯刑法第339條第1項之詐欺取財罪（附表編號5自
    來水廠部分及編號8均為詐得他人貨物），及同法第339條第
    2 項詐欺得利罪（附表編號1-7均為詐得他人承包工程提供
    之勞務）。被告先後2次詐欺取財犯行、多次詐欺得利犯行
    ，均時間緊接，犯罪構成要件相同，顯係各基於概括之犯意
    反覆為之，均為連續犯，應各依刑法第56條之規定論以一罪
    ，並均加重其刑。公訴意旨雖漏未論及被告所為如附表編號
    8 詐欺取財之犯行，然此部分行為與已起訴論罪科刑部分，
    有連續犯之裁判上一罪關係，業如前述，本院自應併予審究
    。又被告所犯連續詐欺取財罪、連續詐欺得利罪，為一行為
    同時觸犯數罪名，為想像競合犯，應從一重，以情節較重之
    連續詐欺得利罪論處。爰審酌被告之素行，其犯罪之動機、
    目的及手段，雖曾與部分告訴人達成調解，然均僅支付少數
    欠款，對告訴人造成之損害甚鉅，迄今已三年餘仍遲未能與
    全部告訴人達成和解，賠償損害，且犯罪後一再飾詞狡辯、
    態度不佳等一切情狀，量處如主文所示之刑。
據上論斷，應依刑事訴訟法第299條第1項前段，刑法第56條、第
339條第1項、第2項、第55條，罰金罰鍰提高標準條例第1條前段
，判決如主文。
本案經檢察官己○○到庭執行職務。
中    華    民    國    95    年    3     月    16    日
                       刑事第二庭  審判長法  官  林清鈞
                                         法  官  林慧英
                                         法  官  陳姵君
右正本證明與原本無異。
如不服本判決，應於送達後十日內向本院提出上訴狀（須附繕
本），上訴於臺灣高等法院臺中分院。
                                         書記官  莊金屏
中    華    民    國    95    年    3     月    16    日
附錄論罪科刑法條
中華民國刑法第339條
意圖為自己或第3人不法之所有，以詐術使人將本人或第3人之物
交付者，處五年以下有期徒刑、拘役或科或併科1000元以下罰金
。
以前項方法得財產上不法之利益或使第3人得之者，亦同。
前二項之未遂犯罰之。
附表：
┌──┬────┬────┬──────────────┐
│編號│ 時間   │被害人  │ 施用詐術之方式             │
├──┼────┼────┼──────────────┤
│1   │91年4月 │丙○○  │將其承包之台中縣大里市永隆六│
│    │上旬某日│        │街82號旁16戶住宅興建工程中之│
│    │        │        │壓送工程轉包予丙○○施作（張│
│    │        │        │崇澤僅提供勞務），向丙○○佯│
│    │        │        │稱完工後將如期支付工程款，致│
│    │        │        │丙○○陷於錯誤，如約完工後，│
│    │        │        │乙○○卻不知去向，積欠工程款│
│    │        │        │15萬4千2百18元。            │
├──┼────┼────┼──────────────┤
│2   │91年5月 │庚○○  │將其以「三多工程行」名義向申│
│    │20日    │        │力營造股份有限公司承包之「台│
│    │        │        │灣菸酒股份有限公司豐原捲煙研│
│    │        │        │發製造工廠倉庫防水防漏工程」│
│    │        │        │，轉包予庚○○施作，佯稱完工│
│    │        │        │後將如期支付工程款，致庚○○│
│    │        │        │陷於錯誤，如期完工後，乙○○│
│    │        │        │僅支付38萬元工程款，卻明知其│
│    │        │        │以不詳方式取得之發票人林文，│
│    │        │        │付款人彰化商業銀行北台中分行│
│    │        │        │、票號CI0000000號、發票日為 │
│    │        │        │92 年9月30日、面額73萬7千9百│
│    │        │        │元支票1張，係屬無法兌現之支 │
│    │        │        │票（俗稱芭樂票），仍背書後交│
│    │        │        │付予庚○○用以支付剩餘工程款│
│    │        │        │，惟上開支票於92年9月12日經 │
│    │        │        │通報拒絕往來而遭退票，乙○○│
│    │        │        │亦行蹤不明，尚積欠工程款1百 │
│    │        │        │75 萬元。                   │
├──┼────┼────┼──────────────┤
│3   │92年1月4│勁青企業│將其以「三多工程行」名義向申│
│    │日      │有限公司│力營造股份有限公司承包之「台│
│    │        │負責人賴│中市警察局第六分局西屯派出所│
│    │        │建龍    │整修工程」，轉包予勁青企業有│
│    │        │        │限公司施作，佯稱完工後將如期│
│    │        │        │支付工程款，致勁青企業有限公│
│    │        │        │司陷於錯誤，如期完工後，林揚│
│    │        │        │棟明知其以不詳方式取得之發票│
│    │        │        │人劉正華，付款人台北國際商業│
│    │        │        │銀行、票號QH0000000號、發票 │
│    │        │        │日為92年4月25日、面額16萬7千│
│    │        │        │元支票1張，係屬無法兌現之支 │
│    │        │        │票（俗稱芭樂票），仍交付予賴│
│    │        │        │建龍用以支付剩餘工程款，惟上│
│    │        │        │開支票於92年4月11日經通報拒 │
│    │        │        │絕往來而遭退票，乙○○亦行蹤│
│    │        │        │不明。尚積欠工程款15萬7千元 │
│    │        │        │。                          │
├──┼────┼────┼──────────────┤
│4   │92年4月 │辛○○  │將其承包之台中市○○路啟聰學│
│    │中旬    │        │校洗手台工程轉包予辛○○施作│
│    │        │        │，佯稱完工後將如期支付工程款│
│    │        │        │，致辛○○陷於錯誤，如約完工│
│    │        │        │後，乙○○卻不知去向，尚積欠│
│    │        │        │工程款6萬9千元。            │
├──┼────┼────┼──────────────┤
│5   │92年9月3│丁○○  │以其經營之「美角工程有限公司│
│    │日      │        │」名義向申力營造股份有限公司│
│    │        │        │承包之「台灣省自來水股份有限│
│    │        │        │公司第四管理處豐原給水廠植草│
│    │        │        │磚鋪設工程」及「台中港務局單│
│    │        │        │身宿舍工程」分別以32萬元及10│
│    │        │        │萬2千7百82元，轉包予丁○○施│
│    │        │        │作（自來水廠部分帶工帶料、港│
│    │        │        │務局部分僅提供材料），佯稱完│
│    │        │        │工後將如期支付工程款，致莊天│
│    │        │        │醫陷於錯誤，如期完工後，林揚│
│    │        │        │棟明知其以不詳方式取得之發│
│    │        │        │票人永昇平有限公司（負責人陳│
│    │        │        │自明），付款人台灣中小企業銀│
│    │        │        │行興中分行、票號AP0000000號 │
│    │        │        │、發票日為92年11月30日、面額│
│    │        │        │10 萬2千7百82元支票，及發 │
│    │        │        │票人源鋠企業有限公司（負責人│
│    │        │        │楊佳卿），付款人世華聯合商業│
│    │        │        │銀行五權分行、票號為UW208416│
│    │        │        │5號、發票日為92年12月15日、 │
│    │        │        │面額28萬元之支票2張，均係屬 │
│    │        │        │無法兌現之支票（俗稱芭樂票）│
│    │        │        │，仍交付予丁○○用以支付剩餘│
│    │        │        │工程款，惟上開支票屆期提示│
│    │        │        │遭退票，並於92年12月12日經通│
│    │        │        │報為拒絕往來戶，乙○○乃另交│
│    │        │        │付發票人華欣良股份有限公司│
│    │        │        │（負責人楊欣學）、付款人建華│
│    │        │        │銀行台中分行、票號為AO489725│
│    │        │        │號、發票日為93年1月31日、面 │
│    │        │        │額30萬元之支票1張，惟該支 │
│    │        │        │票屆期提示遭退票，並於93年2 │
│    │        │        │月6日經通報為拒絕往來戶。林 │
│    │        │        │揚棟亦行蹤不明，現尚積欠40萬│
│    │        │        │2千7百82元。                │
├──┼────┼────┼──────────────┤
│6   │92年9月 │錦快金屬│以其經營之「美角工程有限公司│
│    │25日    │工程有限│」名義將向申力營造股份有限公│
│    │        │公司負責│司承包之「台中港務局單身宿舍│
│    │        │人寅○○│工程」中之不鏽鋼扶手等部分工│
│    │        │（下稱錦│程，以195萬7千9百元轉包予錦 │
│    │        │快公司）│快公司施作，僅支付60萬元後，│
│    │        │        │明知其以不詳方式取得之發票人│
│    │        │        │華欣良有限公司（負責人楊欣學│
│    │        │        │），付款人建華銀行台中分行、│
│    │        │        │票號AO490312號、發票日為93年│
│    │        │        │1月31日、面額86萬元支票，係 │
│    │        │        │屬無法兌現之支票（俗稱芭樂票│
│    │        │        │），仍交付予錦快公司用以支付│
│    │        │        │頭期款，致錦快公司陷於錯誤，│
│    │        │        │依約完工，然上開支票屆期提示│
│    │        │        │遭退票。                    │
├──┼────┼────┼──────────────┤
│7   │92年9月 │戊○○  │以其經營之「美角工程有限公司│
│    │間某日  │        │」名義將向申力營造股份有限公│
│    │        │        │司承包之「台中港務局單身宿舍│
│    │        │        │工程」中之鋁門窗修繕工程以45│
│    │        │        │0萬8千7百70元轉包予戊○○施 │
│    │        │        │作，僅支付300萬元後，明知其 │
│    │        │        │以不詳方式取得之發票人華欣良│
│    │        │        │有限公司（負責人楊欣學），付│
│    │        │        │款人建華銀行台中分行、票號  │
│    │        │        │AO490322號、發票日為93年1月 │
│    │        │        │31日、面額29萬元支票，係屬無│
│    │        │        │法兌現之支票（俗稱芭樂票），│
│    │        │        │仍交付予戊○○用以支付頭期款│
│    │        │        │，致戊○○陷於錯誤，依約完工│
│    │        │        │，然上開支票屆期提示遭退票。│
├──┼────┼────┼──────────────┤
│8   │92年10月│爾西蓋企│其明知自己已無支付貨款之能力│
│    │間某日  │業有限公│，仍以其經營之「美角工程有限│
│    │        │司負責人│公司」名義向丑○○訂購鍍鋅蓋│
│    │        │丑○○  │板等五金製品，除支付定金15萬│
│    │        │        │元外，並佯稱貨到後付款，致簡│
│    │        │        │彩娥及其夫鄭添發陷於錯誤，依│
│    │        │        │約出貨，於同年11月18日全數交│
│    │        │        │貨完畢後，乙○○即避不見面，│
│    │        │        │尚積欠貨款49萬8千2百34元。  │
└──┴────┴────┴──────────────┘


司法院資訊處製作；財團法人民間司法改革基金會備份。
